【裁判字號】    99,交聲,1079
【裁判日期】    990316
【裁判案由】    聲明異議
【裁判全文】
臺灣臺中地方法院交通事件裁定        99年度交聲字第1079號
原處分機關  交通部公路總局臺中區監理所豐原監理站
異  議  人
即受處分人  甲○○
上列受處分人因違反道路交通管理處罰條例案件，對於交通部公
路總局臺中區監理所豐原監理站中華民國99年3月5日所為之處分
（原處分：豐監稽違字第裁63-Z00000000號）聲明異議，本院裁
定如下：
    主  文
原處分關於罰鍰新臺幣陸萬元之處分撤銷。
前項撤銷部分，甲○○不罰。
    理  由
一、聲明異議意旨略以：本人酒駕違規案，經臺灣臺中地方法院
    檢察署檢察官依刑事訴訟法第253條之2規定諭知本案為緩起
    訴處分，受處分人捐款新臺幣（下同）40,000元整。惟豐原
    監理站又依道路交通管理處罰條例第35條第1項裁決本人酒
    駕違規案罰鍰60,000元，有違行政罰法第26條一事不二罰立
    法意旨，且行政罰法第26條並無緩起訴處分之規定，請求法
    官撤銷豐原監理站原處分關於罰鍰部分（吊銷駕駛執照3年
    ，3年內禁考部分未據異議）。
二、原處分意旨則以：受處分人甲○○於民國98年1月25日（汽
    車駕駛執照吊扣期間，有汽車駕照基本資料附卷可參）上午
    7時55分許，駕駛車牌號碼4362-SH號自用小客車，在國道4
    號西向7.8公里處，因酒後駕車，經呼氣測試酒精值為每公
    升0.72毫克之違規，為內政部警政署國道公路警察局第三警
    察隊以公警局交字第Z00000000號違反道路交通管理事件通
    知單舉發。原處分機關豐原監理站依據法務部95年5月25日
    法律字第0950700393號函釋略以：不起訴處分包括緩起訴處
    分，遂依行政罰法第2條第2款，第26條第1項後段但書及第2
    項，暨道路交通管理處罰條例第35條第3項規定，就其違反
    事實，裁處罰緩60,000元、吊銷駕駛執照3年、3年內禁考之
    處分。
三、本院認：
  (一)按汽車駕駛人飲用酒類或其他類似物後其吐氣所含酒精濃
      度超過每公升0.25毫克或血液中酒精濃度超過百分之0.05
      以上者，不得駕車。道路交通安全規則第114條第2款定有
      明文。又汽車駕駛人，駕駛汽車經測試檢定有酒精濃度超
      過規定標準者，處15,000元以上60,000元以下罰鍰，並當
      場移置保管其車輛及吊扣其駕駛執照1年，因而肇事致人
      受傷者，並吊扣其駕駛執照2年，致人重傷或死亡者，吊
      銷其駕駛執照，並不得在考領；汽車駕駛人經依第一項規
      定吊扣駕駛執照，並於吊扣期間再有第一項情形者，處
      60,000元罰鍰，並當場移置保管該汽車及吊銷其駕駛執照
      ；如肇事致人重傷或死亡者，吊銷其駕駛執照，並不得再
      考領，道路交通管理處罰條例第35條第1項第1款及第3項
      定有明文。
  (二)又94年2月5日公布，95年2月5日施行之行政罰法第1條規
      定「違反行政法上義務而受罰鍰、沒入或其他種類行政罰
      之處罰時，適用本法。但其他法律有特別規定者，從其規
      定」，足認行政罰法係屬行政罰之基本法，而道路交通管
      理處罰條例本質上係屬行政罰，此由該條例中就交通違規
      行為所定法律效果包括罰鍰、吊扣證照裁罰等行政罰觀之
      甚明（參照行政罰法第1條、第2條將罰鍰、吊扣證照處分
      均定為行政罰），是違反道路交通管理處罰條例之裁罰事
      件，自有行政罰法之適用。
  (三)再按行政罰法第26條一事不二罰之立法理由：「一行為同
      時觸犯刑事法律及違反行政法上義務規定時，由於刑罰與
      行政罰同屬對不法行為之制裁，而刑罰之懲罰作用較強，
      固依刑事法律處罰，即足資警惕時，實無為一事二罰再處
      行政罰之必要，且刑事法律處罰，由法院依法定程序為之
      ，較符合正當法律程序，應予優先適用，但罰鍰以外之沒
      入或其他種類行政罰，因兼具維護公共秩序之作用，為達
      行政目的，行政機關仍得並與裁處。」故刑罰與行政罰，
      其處罰行為人違法行為之目的相同，若依刑事法律處罰，
      已足資警惕行為人時，實無為一事二罰再處行政罰之必要
      （臺灣高等法院臺中分院96年度交抗字第253、第262號、
      第287號、第288號裁定可資參照）。按刑事訴訟法第253
      條之2規定，命被告向被害人道歉、立悔過書、為金錢給
      付、勞務給付、提供義務勞務或處遇措施，應得被告之同
      意（其中金錢給付、勞務給付、提供義務勞務或處遇措施
      ，因涉及被告之財產及人身自由拘束，且產生未經裁判即
      終局處理案件之實質效果尚須考慮被告之意願），上開金
      錢給付、勞務提供等各種拘束雖均不屬「刑罰」性質，仍
      對行為人產生實質上制裁效果，並對行為人財產、自由、
      尊嚴等權利產生不良影響，尤其除金錢給付部份外，其餘
      種類負擔至今均未能以金錢量化，倘被告就同一行為所受
      緩起訴負擔並非金錢給付，則無從與行政罰鍰之金錢給付
      相較，故緩起訴處分是否即等同不起訴處分，即非無疑。
      又道路交通管理處罰條例第35條所規定之裁處含有罰鍰與
      吊扣駕照之處分，二者分屬行政罰法法理中之對於過去違
      反義務行為處罰之秩序罰，以及對於預防將來再犯危險之
      管制罰，前者對於過去義務違反而為秩序罰之目的與刑事
      制裁所欲達到保護交通安全之目的相同，二者目的既然相
      同，則處以較重之刑事制裁已足，無重複處罰之必要，以
      免使行為人產生雙重之財產損害（臺灣高等法院臺中分院
      96年度交抗字第287號裁定可資參照）。職此，同時觸犯
      刑事法律及違反行政法上義務規定之行為，行政機關得否
      科以與刑罰相類之行政罰處罰，除上述關於「金錢給付」
      之部分外，餘應視該行為之刑事訴追或審判程序終局結果
      而定，在刑事訴追、審判程序尚未終局確定前，行政機關
      自不得逕予裁罰，僅關於沒入或其他種類行政罰，因兼具
      維護公共秩序之作用，為達行政目的，行政機關仍得併予
      裁處，又此所稱「其他種類行政罰」，係指違反行政法上
      之義務應受「裁罰性」、「警告性」之「不利處分」而言
      ，依行政罰法第2條規定，應包括限制或禁止行為之吊扣
      證照處分及講習、輔導教育或其他類似之處分在內。
（四）經查，異議人對其於98年1月24日20時許起至翌日（即同
      年月25日）凌晨1時許止，在臺中縣大雅鄉某餐廳飲用紅
      酒，再於同年月25日凌晨1時許，在臺中市北區某餐廳食
      用含酒精成分之薑母鴨，已達不能安全駕駛動力交通工具
      之程度，竟貿然駕駛牌照號碼4362-SH號自小客車上路，
      嗣於98年1月25日7時55分許，行經國道四號高速公路西向
      7.8公里處，因超速違規為警攔查，發現其酒氣濃厚，對
      其施以呼氣酒精濃度測試，測得其呼氣所含酒精濃度每公
      升達0.72毫克之違規事實，固不否認。且異議人曾於97年
      11月2日因違反道路交通管理處罰條例第35條第1項第1款
      規定，遭裁處自97年11月5日起至98年11月4日止吊扣汽車
      駕駛執照1年，有違規查詢報表及汽車駕照基本資料各1份
      在卷可稽，本案異議人酒後駕車之違規確於其汽車駕照吊
      扣期間，合先敘明。惟異議人之本案同一酒後駕車行為，
      因同時犯刑法第185條之3之公共危險罪，經移送臺灣臺中
      地方法院檢察署檢察官偵辦後，經檢察官於98年2月2日作
      成98年度速偵字第485號緩起訴處分，緩起訴期間為1年，
      異議人應向財團法人台灣兒童暨家庭扶助基金會臺中市分
      事務所支付40,000元，並於緩起訴期間起算日起，至緩起
      訴期間屆滿日之2個月前止，向公益團體、地方自治團體
      或社區，提供60小時之義務勞務，且應於緩起訴處分確定
      後，依觀護人之指定，按時至臺灣臺中地方法院檢察署報
      到，接受相關規定說明，經檢察官依職權送臺灣高等法院
      臺中分院檢察署再議，亦經認無不當，於98年2月19日以
      98年度上職議字第1010號駁回再議確定，上開緩起訴處分
      於99年2月18日期滿未經撤銷而告確定，有臺灣臺中地方
      法院檢察署98年度速偵字第485號緩起訴處分書、臺灣高
      等法院臺中分院檢察署98年度上職議字第1010號處分書、
      財團法人台灣兒童暨家庭扶助基金會臺中市分事務所緩起
      訴處分金收據及臺灣高等法院被告前案紀錄表各1紙附卷
      可稽。依照檢察官對本件異議人所為緩起訴處分之期間為
      1年，並命其應向財團法人台灣兒童暨家庭扶助基金會臺
      中市分事務所支付40,000元，另於緩起訴期間起算日起，
      至緩起訴期間屆滿日之2個月前止，向公益團體、地方自
      治團體或社區，提供60小時之義務勞務，且應於緩起訴處
      分確定後，依觀護人之指定，按時至臺灣臺中地方法院檢
      察署報到，接受相關規定說明，並依職權送臺灣高等法院
      臺中分院檢察署再議，亦認原處分並無不當而駁回再議。
      再按刑事審判旨在實現刑罰權之分配正義，故法院對於有
      罪被告之科刑，應符合罰刑相當之原則，使輕重得宜，罰
      當其罪，此所以刑法第57條明定科刑時，應以行為人之責
      任為基礎，並審酌一切情狀，尤應注意該條所列10款事項
      ，以為科刑輕重之標準。而現階段之刑事政策，非祇在實
      現以往應報主義之觀念，尤重在教化之功能。且按刑事訴
      訟法第253條之2第4款命被告「向公庫或指定之公益團體
      、地方自治團體支付一定之金額」非屬道路交通管理處罰
      條例第35條第8項之「經裁判確定處以罰金」。蓋依文義
      解釋，檢察官之命被告支付一定金額，並非「經裁判確定
      處以罰金」。又檢察官命被告支付一定之金額，尚須被告
      同意，與法院之裁判性質上屬於司法裁判不同。再者，檢
      察官命被告支付一定金額，經被告同意後予以緩起訴，如
      被告不同意時，檢察官即聲請法院簡易判決處刑或提起公
      訴，被告仍有被法院判決處拘役或有期徒刑之自由刑之虞
      ，一旦處拘役或有期徒刑時，則與該條例第35條第8項經
      「裁判確定處以罰金」之僅限於罰金刑（財產刑）不同，
      且處拘役或有期徒刑如易科罰金尚不得抵繳交通罰鍰，故
      被告仍有同意緩起訴而支付一定金額之實益。另按檢察官
      為緩起訴處分並命向公益團體捐款者，其捐款解釋上亦屬
      道路交通管理處罰條例第35條第8項所規定之罰鍰，監理
      機關雖不得再為行政裁罰，惟若駕駛人所支付之「緩起訴
      處分金」，未達道路交通管理處罰條例第92條第3項所定
      最低罰緩基準規定者，依該條例第35條第8項之規定，仍
      須補繳不足最低罰緩之部分。因此法院僅得就行為人已依
      緩起訴處分為公益捐款部分予以撤銷，並為不罰之諭知。
      惟檢察官所為之緩起訴處分係命受處分人向指定之機關提
      供之「義務勞動服務」，並參加該署舉辦之「法治教育」
      ，並非命給付金錢，與道路交通管理處罰條例第35條第8
      項經裁判確定處以「罰金」，其性質迥然不同，自不生上
      揭條項補繳罰金不足最低罰鍰之差額問題，亦有臺灣高等
      法院97年11月法律座談會第39號提案研討會可資參照。乃
      本件原檢察官「核被告鄭揚崇所為，係犯刑法第185條之3
      之公共危險罪，屬法定本刑為死刑、無期徒刑或最輕本刑
      3年以上有期徒刑以外之罪。審酌被告無前科紀錄，本件
      應係一時失慮致罹邢典，犯罪情節亦非重大，對於公共利
      益之侵害尚屬輕微，爰參酌刑法第57條所列事項及公共利
      益之維護，認以緩起訴處分為適當，以勵自新。」並諭知
      緩起訴期間1年，並令異議人應向財團法人台灣兒童暨家
      庭扶助基金會臺中市分事務所支付40,000元，另於緩起訴
      期間起算日起，至緩起訴期間屆滿日之2個月前止，向公
      益團體、地方自治團體或社區，提供60小時之義務勞務，
      且應於緩起訴處分確定後，依觀護人之指定，按時至臺灣
      臺中地方法院檢察署報到，接受相關規定說明，有緩起訴
      處分書在卷可稽。衡諸本件異議人所受緩起訴處分期間為
      1年，其於98年5月4日已支付財團法人台灣兒童暨家庭扶
      助基金會臺中市分事務所40,000元，並已執行完畢緩起訴
      附帶應履行必要命令，上開緩起訴處分業於99年2月18日
      期滿而未經撤銷，並參酌上開說明，足認原檢察官已就異
      議人酒駕行為為充分評價，並為罰刑相當之處罰，本院認
      其應知所警惕，無再犯之虞，對於公共利益之維護已經無
      礙，而上開緩起訴處分內容，確對被告財產產生不利之結
      果，且此結果之所生，亦係出於同一酒後駕車之行為，評
      價上已產生實質刑罰之效果（參見臺灣高等法院臺中分院
      98 年度交抗字第701號裁判要旨），且其所繳納之公益捐
      款等內容，以其所受教育程度及經濟狀況，換算為同等金
      錢給付，亦與原處分機關所裁處之罰鍰相去不遠，乃原處
      分機關就此範圍，實無再另處以罰鍰之必要，以免使行為
      人產生雙重之財產損害。綜上，原處分再對異議人為不利
      之金錢裁罰，難稱允當，是以本件異議應認為有理由，合
      應由本院將原處分關於罰鍰之部分撤銷，並就此部分為異
      議人不罰之諭知。
據上論斷，應依道路交通案件處理辦法第20條前段，裁定如主文
。
中    華    民    國    99    年    3     月    16    日
                            交通法庭  法  官  林世民
以上正本證明與原本無異
如不服本裁定應於送達後5日內向本院提出抗告狀
                                      書記官  紀俊源
中    華    民    國    99    年    3    月     16    日

司法院資訊處製作；財團法人民間司法改革基金會備份。
